【裁判字號】    93,簡上,114
【裁判日期】    950406
【裁判案由】    確認債權不存在
【裁判全文】
臺灣士林地方法院民事判決             93年度簡上字第114號
上  訴  人  甲○○
被  上訴人  乙○○
上列當事人間請求確認債權不存在事件，上訴人對於中華民國93
年6 月30日本院士林簡易庭93年度士簡字第569 號第一審判決提
起上訴，本院於95年3 月23日言詞辯論終結，判決如下：
    主  文
原判決廢棄。
確認被上訴人就附表所示之本票對上訴人之本票債權不存在。
第一、二審訴訟費用由被上訴人負擔。
    事實及理由
一、本件上訴人起訴主張：被上訴人執發票人為上訴人及訴外人
    廖淑琴、發票日分別為民國93年2 月23日、93年3 月15日、
    到期日分別為93年3 月23日、93年4 月13日、面額分別為18
    萬元、8 萬元、票號分別為TH0000000 、TH0000000 號如附
    表所示之本票2 紙（以下簡稱系爭本票），聲請准許強制執
    行，經本院於93年4 月21日以93年度票字第1780號裁定准予
    在案，惟系爭本票之上訴人署押係訴外人廖淑琴所偽造，上
    訴人並未與訴外人廖淑琴共同簽發系爭本票，無庸負票據責
    任，爰訴請確認被上訴人就系爭本票對上訴人之票據權利不
    存在等語。
二、被上訴人則以：被上訴人經營合法當舖，非如上訴人所稱之
    地下錢莊，系爭本票之簽名確為上訴人所簽，訴外人廖淑琴
    遭逼債後，為保全上訴人，乃向警局自首坦承偽造文書，上
    訴人對於訴外人廖淑琴之行為皆有認識云云，資為抗辯。
三、本件原審對於上訴人之請求，判決上訴人敗訴，上訴人提起
    上訴，並聲明：(一)原判決廢棄。(二)確認被上訴人執有如附表
    所示之本票2 張，對上訴人之票據權利不存在。被上訴人則
    聲明：駁回上訴。
四、兩造不爭執之事實：
  (一)被上訴人執發票人為上訴人及訴外人廖淑琴、發票日分別為
    93年2 月23日、93年3 月15日、到期日分別為93年3 月23日
    、93年4 月13日、面額分別為18萬元、8 萬元、票號分別為
    TH0000000 、TH0000000 號如附表所示之本票2 紙，聲請准
    許強制執行，經本院於93年4 月21日以93年度票字第1780號
    裁定准予在案。
  (二)系爭本票上訴外人廖淑琴之簽名為真正。
  (三)訴外人廖淑琴原為上訴人之妻，於93年3 月30日離婚，同年
    9 月30日死亡。
五、得心證之理由：
    基上兩造不爭執之事實，則本件兩造爭執要旨厥為：(一)系爭
    本票之上訴人簽名是否真正？(二)被上訴人對上訴人就系爭本
    票之債權是否存在？茲分述如下：
  (一)系爭本票之上訴人簽名是否真正？
    按「當事人主張有利於己之事實者，就其事實有舉證之責任
    。」民事訴訟法第277 條前段定有明文。又本票是否真實，
     應由執票人負證明之責，故發票人主張本票係偽造，依修
     正前非訟事件法第101 條第1 項（修正後為第195 條）規
     定對執票人提起確認本票係偽造或不存在之訴者，自應由
     執票人就本票為真正之事實，先負舉證之責（最高法院70
     年度台上字第1016號判決要旨參照）。本件被上訴人執如
     附表所示之系爭本票2 紙取得本院93年度票字第1780號本
     票裁定，而上訴人否認本票上發票人簽名之真正，自應由
     被上訴人就本票真正之事實先負舉證責任。經查：本院調
     取兩造不爭執真正之淡水鎮農會93年10月18日淡農信字第
     0947號函送之上訴人印鑑卡（卷2 第34頁）、台北國際商
     業銀行西盛分行93年10月19日北商銀西盛（093）字 第00
     280 號函送之開戶申請書（卷2 第37頁）、保證責任台北
     縣淡水信用合作社93年10月26日93淡信昌字第552 號函送
     之印鑑卡（卷2 第42頁至第43頁）等資料，受命法官並於
     93年6 月14日、同年11月17日準備程序命上訴人當庭書寫
     直式、橫式姓名後，併同系爭本票原本，送請憲兵司令部
     刑事鑑識中心進行筆跡鑑定，據該中心於95年1 月10日以
     （95）安鑑字第00064 號鑑驗通知書函覆鑑定結果略以：
     「送鑑附件1 本票上『郭、章』二字與附件2 背面（台北
     縣淡水鎮農會存款印鑑卡）、附件3 （台北縣淡水鎮信用
     合作社印鑑卡）、附件4 （台北國際商業銀行存款業務往
     來申請及約定書暨現金卡申請書）立約人簽章處、附件5
     （93年11月17 日 庭書筆跡）、附件7 （93年6 月14日庭
     書筆跡）『郭、章』二字書寫特徵不符；另『乞』字跡因
     無穩定特徵可供觀察，致未進行比對」等語（卷2 第81頁
     至第88頁），且以肉眼審視觀察，系爭本票上「甲○○」
     署押與上開調取資料上「甲○○」署押之運筆轉折、氣韻
     神態顯有差異，難認為同一。至於系爭2 紙本票第1 紙本
     票發票人欄「廖淑琴」署押所使用之筆，與第2 紙本票發
     票人欄「甲○○」署押所使用之筆相似，而本票第1 紙本
     票發票人欄「甲○○」署押所使用之筆，則與第2 紙本票
     發票人欄「廖淑琴」署押所使用之筆相似，顯係使用2 枝
     筆交換書寫，惟查，倘若果係2 人共同簽發本票，理應由
     各自持1 枝筆簽發2 紙本票，何須簽發第1 紙本票後，互
     相交換筆再簽發第2 紙本票？實與常情不符，應係偽造署
     押之人為故弄玄虛、塑造2 人共同簽發本票之假象所為。
     此外，被上訴人復未能舉證證明系爭本票發票人欄「甲○
     ○」之簽名為真正或經上訴人授權他人記載，則其此部分
     主張，即屬不能證明。
   (二)被上訴人對上訴人就系爭本票之債權是否存在？
     承前所述，被上訴人未能舉證證明系爭本票發票人欄之上
     訴人簽名為真正，則關於被上訴人對上訴人就系爭本票之
     債權是否存在乙節，即無庸認定，附此敘明。
六、綜上所述，本件被上訴人未能舉證證明系爭本票發票人欄之
    上訴人簽名為真正，則上訴人訴請確認被上訴人就系爭本票
    對上訴人之本票債權不存在，為有理由。原審未審酌於此，
    而為上訴人敗訴之判決，尚有未洽，上訴意旨指摘原判決不
    當，求予廢棄改判，為有理由，爰由本院予以廢棄改判如主
    文第2 項、第3 項所示。
七、本件判決基礎已臻明確，兩造其餘之攻擊防禦方法及訴訟資
    料經本院斟酌後，核與判決不生影響，無逐一論述之必要，
    併予敘明。
八、據上論結，本件上訴為有理由，依民事訴訟法第436 條之1
    第3項 、第450 條、第78條，判決如主文。
中    華    民    國    95    年    4     月    6    日
                  民事第二庭  審判長法  官  陳介源
                                    法  官  陳梅欽
                                    法  官  陳玉曆
以上正本證明與原本無異。
本判決不得上訴。
中    華    民    國    95    年    4     月    14    日
                                    書記官  蔡雨呈


司法院資訊處製作；財團法人民間司法改革基金會備份。
